【裁判字號】    89,保險上,8
【裁判日期】    891230
【裁判案由】    給付保險金
【裁判全文】
臺灣高等法院臺中分院民事判決      八十九年度保險上字第八號
      上  訴  人  乙○○○保險股份有限公司
      法定代理人  蔡宏圖
      訴訟代理人  吳光陸律師
      複 代理 人  廖瑞鍠律師
      被 上訴 人  甲○○    .
      訴訟代理人  洪永叡律師
右當事人間請求給付保險金事件，上訴人對於中華民國八十九年六月七日台灣彰化地
方法院八十八年度保險字第十三號第一審判決提起上訴，本院判決如左：
      主      文
上訴駁回。
第二審訴訟費用由上訴人負擔。
      事      實
甲、上訴人方面：
  一、聲明：求為判決：
    (一)原判決廢棄。
    (二)右廢棄部分，被上訴人在第一審之訴及其假執行之聲請均駁回。
  二、陳述：除引用原判決書之記載外，補稱：
    (一)程序方面
      本件依要保書約定身故受益人為甲○○、丙○○，茲由被上訴人一人起訴請求
      全部保險金，應非適格。雖被上訴人主張丙○○早已於投保前死亡，則其為受
      益人，可以起訴請求，但受益人於訂約時死亡，指定即無意義，依保險法第一
      百十三條死亡保險契約未指定受益人者，其保險金額作為被保險人遺產或類推
      適用，自應作為遺產，雖另有指定被上訴人為受益人，然本件受益人既指定為
      二人，參照民法第九十八條規定，解釋意思表示，應探求當事人之真意，不得
      拘泥於所用之辭句，依證人丁○○所證，本件被保險人應非僅被上訴人一人為
      受益人，足見不可由被上訴人一人起訴，故本件應有當事人不適格，縱認本件
      屬可分之債，可由被上訴人一人起訴，亦僅能請求保險金二分之一，而非全部
      。又本件依被上訴人起訴主張戊○○受僱於己○紡織股份有限公司，因表現優
      良，公司為獎勵而投保，而受益人楊柄榮一欄之關係亦填僱主，則受益人應為
      公司，而非被上訴人個人，其提起本訴，仍有當事人不適格。
    (二)實體方面：
      1.本件保險契約無效：按由第三人訂立之死亡保險契約，未經被保險人書面承
        認，並約定保險金額，其契約無效，保險法第一百零五條定有明文，本件契
        約係以戊○○為被保險人訂立，但依證人庚○○在第一審法院證稱，戊○○
        不知有此保險，本件保險無效，上訴人自無理賠責任。
      2.戊○○係自殺：按第審法院民國八十九年二月二十四日勘驗時，警員辛○○
        稱，電線桿與死者同高處有血跡，核與上開檢驗員記載相符，是上開檢察官
        表示騎機車撞及電桿，不可採信，蓋依經驗法則，騎機車係用坐姿，騎坐之
        高度必不及於站立時之高，故戊○○不可能騎機車撞到電線桿，又依警方附
        近訪查訊問之許江中及許南三，均稱未聽到車輛撞擊聲，足見應無車輛肇事
        。被上訴人在第一審法院稱戊○○未騎機車出去，證人壬○○亦稱，我是看
        見他跑一段路後跑邊脫衣服，足見一方面未騎機車，無車禍發生，另一方面
        其當時狀況應已非尋常，則其落水，應係自殺。庚○○知悉本件保險後，在
        上訴人以非意外為由拒絕其理賠請求，並未訴訟，足見其心知肚明此為自殺
        ，否則依經驗法則及論理法則，其既已向上訴人請求，何以被拒絕後未起訴
        請求給付，雖稱我需工作養家沒有時間，起訴由公司出面，有必要才由我出
        面作證，然訴訟可委由律師代理，茲被上訴人已委任訴訟代理人，何以不一
        併為之，僅願為證人﹖又庚○○稱被上訴人未說打贏訴訟分一半給伊，則其
        何以仍不訴訟，卻一樣需花時間到法院為證人，是其應知此為自殺，始未訴
        訟，其有利被上訴人證言，應非可採。
      3.原審認戊○○應係屬意外死亡，非故意自殺云云，但查：
        (1)認戊○○不可能擇此水淺之水自殺，何以跌落不自動爬起來﹖
        (2)苟戊○○未撞電線桿，何以與其站立等高處之電線桿有血跡，且其頭部亦
          有血跡﹖道路邊地上何以有血跡﹖如非自殺，何以撞頭﹖
        (3)相驗卷之水溝照片之雜草及電線桿旁之雜草並無倒伏現象，縱或有之，或
          許風速過大，無法證明戊○○有來回走動，再果有來回走動，亦不能證明
          其欲爬上岸，無自殺之意。
        (4)依現場圖，電線桿右側為田，左側為水溝，戊○○何有可能落入右側田裏
          ，再爬上道路竟又跌入左側水溝﹖
      綜上所述，戊○○應係自殺，依保險法第一百零九條第一項及契約第十六條第
      三款約定上訴人不應理賠，原審判決有誤，請判決如聲明。
乙、被上訴人方面：
  一、聲明：求為判決：駁回上訴
  二、陳述：除引用原判決書之記載外，補稱：
    (一)程序方面：保險法第一百十三條所規定「死亡保險契約未指定受益人者，其保
      險金額作為被保險人遺產。」乃係只保險契約未約定保險受益人，或所約定之
      保險受益人於死亡保險是由發生時已不存在者而言，如保險契約之保險受益人
      有數人，其中同順位之受益人已有人死亡者，即應僅以尚生存之人為保險受益
      人，本件許明鈞於被保險人加保上訴人公司系爭保險契約前已死亡，而系爭保
      險金係在八十七年十一月二日因被保險人戊○○身亡始發生，無從為丙○○之
      遺產，更無可能為丙○○之繼承人遺產，則系爭保險契約之受益人僅存被上訴
      人一人無誤，本件無當事人不適格問題。又本件保險契約指定受益人載明為甲
      ○○，而非己○紡織股份有限公司（下稱己○公司），而甲○○為己○公司之
      法定代理人，一般公司員工對外稱呼負責人均以「雇主」或「老闆」稱之，上
      訴人主張依「雇主」關係認定受益人應為己○公司，顯無理由。
    (二)本件依上訴人公司職員即負責承辦加保之證人丁○○：保單係上訴人公司交被
      保險人戊○○親自簽名、蓋章，足見戊○○有同意，上訴人戊○○應已知悉並
      同意加保。
    (三)戊○○並非自殺：原審論證符合經驗法則及論理法則，並無違誤。又上訴人上
      訴理由主張就死亡現場觀之，戊○○欲自殺而撞擊電線桿，因未用大力，流血
      後尚未死亡，改而投水溢死，故戊○○應係自殺云云，若果如此，戊○○應僅
      有額頭擦傷，其他部分應無損傷，惟依驗斷書所載，戊○○尚有鼻部擦傷，左
      三角肌擦傷，肘後部、左大腿前部、膝前部、小腿前部等處擦傷，上訴人之主
      張與驗斷書所載不符，顯無理由。
丙、本院依職權調閱台灣彰化地方法院檢察署八十七年度相字第九四七號相驗卷。
      理      由
一、本件被上訴人主張：伊為己○公司之法定代理人，於八十一年八月二十五日與上
    訴人公司訂定保險契約，為己○公司之受僱人投保「國泰萬代福一○一團體終身
    壽險」，被保險人共有十二人，保險金額一千二百萬元，每個被保險人並附加有
    個人意外險。被保險人戊○○於八十六年十二月二十四日至己○公司上班，由於
    其於公司表現優良，己○公司為獎勵戊○○，乃同意將原被保險人離職後之團體
    保險由戊○○參加，並於八十七年八月十九日向上訴人公司提出加保要約書，上
    訴人公司批准加保自八十七年八月二十日生效，被保險人戊○○所投保之主契約
    保險金額為一百萬元，附加契約個人意外險一百萬元，伊與其父丙○○為被保險
    人身故時之保險受益人。嗣被保險人戊○○於八十七年十一月二十日上午八時四
    十分許被人發現跌進彰化縣線西鄉○○村○○路一二四號附近之水溝內，當他人
    將其救上岸即已死亡，經台灣彰化地方法院檢察署檢察官偕同法醫相驗結果，被
    保險人之死亡原因(1)直接引起死亡之原因：甲窒息，引起上述死因之因素或病症
    ：乙生前落水、丙意外（推定）Ｅ８８３‧２(2)其他對死亡有影響之疾病或身體
    狀況為不明原因頭部外傷。由於被保險人係意外死亡，上訴人公司依保險契約即
    應給付二百萬元之保險金與受益人，經查契約上之受益人丙○○於八十四年六月
    三十日即已死亡，伊為唯一之受益人，自得請求上訴人公司給付保險金。上訴人
    公司於被保險人戊○○死亡後拒不給付保險金，係以被保險人非因意外死亡，然
    被保險人死亡經台灣彰化地方法院檢察署檢察官偕同法醫相驗結果為意外死亡，
    且被保險人尚有頭部及其他外傷，上訴人公司豈可單方稱被保險人非因意外死亡
    ，拒不給付保險金？爰依主保險契約第八條及附加契約第七條之規定，求為判命
    上訴人給付理賠予伊上述之二百萬元及自本件起訴狀繕本送達翌日起算法定遲延
    利息之判決。
二、被上訴人則以：(一)程序方面－本件依要保書約定身故受益人為甲○○、丙○○，
    茲由甲○○一人為原告起訴請求全部保險金，應非適格。雖被上訴人主張丙○○
    早已於投保前死亡，應舉證以實其說。況苟確早已於投保前死亡，則指定丙○○
    為受益人即無意義，似應依保險法第一百十三條「死亡保險契約未指定受益人者
    ，其保險金額作為被保險人遺產。」處理。按戊○○尚有弟弟庚○○，本人自應
    併列為其遺產，不能逕由被上訴人一人起訴請求，苟僅由其一人起訴請求，亦只
    能請求二分之一。又本件係己○紡織公司為戊○○保險，而受益人一欄之關係亦
    記明為僱主，則受益人應為公司，而非被上訴人個人，其提起本訴，即屬當事人
    不適格。(二)實件方面：本件契約係以戊○○為被保險人而訂立，但依證人庚○
    ○所證：戊○○不知有此保險等語，本件契約違反保險法第一百零五條之規定，
    應為無效。本件經調相驗卷所附證人庚○○之警訊筆錄查明，戊○○係八十七
    年十一月十九日十六時許離家，其有酗酒習慣，患有肝病，有幻想症，前一天還
    打開家裡瓦斯想消滅魔鬼，並拿一張字條給伊，裡面寫著「老弟，我該死，你已
    和我一樣」，足見其已有自殺紀錄及頃向。再參酌：驗斷書所載「其頭部有擦傷
    ，現場電桿血跡高度與死者站立時之高度一致，研判死者生前站立時近距離踫撞
    到電桿的可能性較高」等情，足見其係自行以頭撞電桿，再投水而窒息死亡。
    戊○○應係自殺，依保險法第一百零九條第一項及契約第十六條第三款約定，上
    訴人不應理賠等情，資為抗辯。
    三款約定，被告不應理賠等語置辯。
三、被上訴人主張其為己○公司之法定代理人，於八十一年八月二十五日與上訴人公
    司訂定保險契約，為己○公司之受僱人投保「國泰萬代福一０一團體終身壽險」
    ，被保險人共有十二人，保險金額一千二百萬元，每個被保險人並附加有個人意
    外險。被保險人戊○○於八十六年十二月二十四日至己○公司上班，嗣於八十七
    年八月十九日向上訴人公司提出加保要約書，上訴人公司批准加保自八十七年八
    月二十日生效，被保險人戊○○所投保之主契約保險金額為一百萬元，附加契約
    個人意外險一百萬元，伊與其父丙○○為被保險人身故時之保險受益人。後被保
    險人戊○○於八十七年十一月二十日上午八時四十分許被人發現跌進彰化縣線西
    鄉○○村○○路一二四號附近之水溝內，並已死亡之事實，已據其提出勞工保險
    卡影本一份、國泰萬代福１○１團體終身壽險保險單影本一份、國泰附加傷害保
    險給付特約條款一份、國泰團體壽險要保書影本一份、台灣彰化地方法院檢察署
    相驗屍體證明書影本一份、戶籍謄本二份為證，應認被上訴人主張為真實。
四、上訴人抗辯稱依要保書約定身故受益人為被上訴人與丙○○，由被上訴人一人起
    訴請求全部保險金，應有不當，縱丙○○死亡，亦屬其繼承人之財產，非被上訴
    人一人所可請求。況苟確早已於投保前死亡，則指定丙○○為受益人即無意義，
    似應依保險法第一百十三條「死亡保險契約未指定受益人者，其保險金額作為被
    保險人遺產。」處理。按戊○○尚有弟弟庚○○，自不能由被上訴人一人起訴，
    且本件保險契約受益人欄記明其與被保險人之關係為僱主，是受益人應係己○公
    司，而非被上訴人，逕由被上訴人起訴，其當事人顯不適格云云。惟查：(一)保險
    法第一百十三條所規定「死亡保險契約未指定受益人者，其保險金額作為被保險
    人遺產」，乃指保險契約未約定保險受益人，或所約定之保險受益人於死亡保險
    事故發生時已不生存者而言，故如保險契約所載之保險受益人係複數，其中同順
    位之受益人已有人死亡者，即應僅以尚生存之人為保險受益人，此觀乎保險法第
    一百十條第二項規定「指定之受益人，以於請求保險金額時生存者為限。」即明
    。而被保險人戊○○之父丙○○早於八十四年六月三十日即已死亡，此有戶籍謄
    本一份為證，亦即於被保險人戊○○加保上訴人公司系爭保險契約前即已死亡，
    其自不可能為受益人，又系爭保險金係在八十七年十一月二十日被保險人戊○○
    因身亡始發生，無從為丙○○之遺產，更無可能歸屬丙○○之繼承人之財產，依
    前開說明，可知系爭保險契約之受益人僅有被上訴人一人無誤。(二)本件保險契約
    指定受益人欄已記明其指定受益人為「甲○○」，有該保險契約影本在卷可稽，
    雖其後之「關係」一欄，記載為「被保險人之雇主」，亦當然指被上訴人「甲○
    ○」而言，此為其明示之表意，不容曲解，上訴人辯稱其受益人應為己○公司云
    云，亦無可取。綜上，本件由被上訴人一人起訴，其自屬當事人適格。
五、又上訴人辯稱本件契約依被上訴人主張，係由伊以戊○○為被保險人訂立，但依
    證人庚○○證稱，戊○○不知有此保險，要保書上戊○○簽名是否真正不知，參
    酌要保書上所載另一受益人丙○○，依被上訴人陳稱早於訂約日八十七年八月二
    十日以前之八十四年六月三十日死亡，而丙○○為戊○○之父，如戊○○有同意
    並親自簽名，焉有可能不知丙○○已死亡而仍以其為受益人，足見本件保險戊○
    ○並不知悉，從而亦無同意，本件保險契約無效，上訴人自無理賠責任云云。惟
    依證人即上訴人公司職員即負責承辦加保之證人丁○○於原審法院證稱：保單係
    己○公司小姐交被保險人親自簽名蓋章等語，被保險人戊○○並無「不知悉」之
    情，上訴人此部份之答辯亦不足採，是本件保險契約自屬有效。
六、又上訴人抗辯被保險人戊○○於投保前離婚、酗酒，有酒精性肝病，曾在伍倫綜
    合醫院及彰化基督教醫院治療，出院後復在淡水泓安療養院戒酒一年，然其不僅
    於投保時，就此均未據實陳述，且事前有自殺紀錄，本事故當係自殺云云。被上
    訴人則否認戊○○有自殺紀錄，本件事故並非自殺所致等語。經查：
  (一)因被保險人戊○○與妻子離婚一事係投保前數年之事，而其雖曾因酒精性肝炎住
    院，但依病歷資料所載其時間係在八十六年二月十四日至同年二月十八日止，與
    投保時間已相差一年六個月。又查上訴人所提出之戊○○於伍倫醫院之病歷摘要
    ，其上雖記載有「頭部外傷併枕部血腫」，然詳查伍倫醫院檢送過院之戊○○病
    歷資料，可確定戊○○該頭部外傷與枕部血腫係其於八十六年二月十四日在伍倫
    醫院治療時上廁所不慎跌倒所致，並非係因自殺而造成，。再被保險人於投保時
    縱未就其患有肝炎為據實告知，但本件純屬意外死亡之事件，非因未告知之事項
    所致，自不足變更或減少上訴人公司對於危險之估計，依保險法第六十四條第二
    項之規定，上訴人公司自不得以此對抗被上訴人。退步言，縱被保險人未據實告
    知曾患有肝病，足以影響被告對於危險之估計，然依保險法第六十四條第二項之
    規定，上訴人公司僅得解除保險契約，而依同條第三項之規定，上訴人公司應於
    得知後一個月之除斥期間內行使解除權，但查上訴人公司於八十八年二月三日即
    自伍倫醫院調取被保險人戊○○之病歷摘要，於八十八年二月十一日又自彰化縣
    基督教醫院調取戊○○之病歷內容摘要，並於八十八年三月八日即行文予被保險
    人戊○○之弟庚○○，稱「查本次事故非因意外所致，故礙難給付」，且至今未
    見上訴人曾為解除契約之意思表示，上訴人公司既未於得知後之一個月內解除契
    約之意思表示，其再以之為抗辯事由，對於本件保險契約之效力亦不生影響。
  (二)庚○○於警訊中雖曾稱戊○○有酗酒之習慣，患有肝病，有幻想症，前一天還打
    開瓦斯想消滅魔鬼，然其並未稱庚○○有自殺之紀錄或情形，而戊○○於八十六
    年早已知其患有肝病，其於死亡前並未有因肝病而厭世自殺之情形，且庚○○並
    非稱戊○○打開瓦斯係要自殺，故此確不足以證明戊○○有自殺之紀錄及傾向。
    又庚○○在警訊雖供稱：「他（指戊○○）有幻想症，昨天他還打開家裡瓦斯想
    消滅魔鬼，並拿一張紙條給我，裡面寫著老弟，我該死，你已和我一樣。」等語
    ，並有其所謂之字條一紙附於相驗卷可稽，惟證人庚○○在原審法院復結稱：「
    當時我聽到他開瓦斯的聲音，他說要打擊魔鬼，要保護我們」等語，可見戊○○
    打開瓦斯係要消滅打擊魔鬼，以保護其家人，顯非企圖自殺。且欲與魔鬼決戰，
    足見其戰鬥意志甚強，難認有自殺之傾向。又「我該死」一語，其一般意含為自
    我責備之意，難謂即指要自殺之意，況其既有消滅魔鬼之壯志，又如何能解為心
    志衰  而有自殺之傾向﹖是上訴人以上開情形強指戊○○有自殺之可能，亦不足
    採。
  (三)詳查庚○○之警訊筆錄並未記載戊○○係八十七年十一月十九日十六時許離家，
    而庚○○於八十七年十一月二十日檢察官偵訊時稱「（你哥昨天何時出門？）午
    餐還有買便當給他吃」，而查案發之地點並非人煙稀少之道路，白天仍有相當多
    之汽車來往，且許家住家前即有一大池塘，戊○○如真有自殺之念頭，何不就近
    跳入大池塘，而選擇去撞電線桿再投水自殺﹖凡此均啟人疑竇，而難為正確之解
    釋。況據證人庚○○在原審證稱：戊○○怕痛，而撞電線桿是相當痛的等語，是
    其如欲自殺，選擇頭撞電線桿乃極不可能。另檢察官於相驗時所為之驗斷，固記
    載現場電線所留血跡之高度與死者站立時之高度一致，惟此只能證明其係身軀挺
    直之情形下撞及電線桿而已，尚難證明即係以站立之姿故意以頭撞擊電線桿。蓋
    其既有幻想症，甚至打開瓦斯要消滅魔鬼，行為乖常，則於精神亢奮之際，疾奔
    快走，驅邪打鬼之中，亦可能撞到電線桿。易言之，在其發狂之情形下，任何出
    於一般人想像之外之意外情況均可能發生。再者，由卷內之現場照片觀之，即可
    明顯看出戊○○陳屍之水溝水並不深，有淤泥，且長滿雜草及野生空心菜，於此
    自殺衡情亦難以致死。蓋其水極淺，而又易於上岸，將頭自埋於此，痛苦難堪之
    時，而不掙扎以求生，乃殊難想像。況現場農田內草地上及路邊水泥地上均遺有
    血跡，該草地且有經踩過之痕跡，此有現場照片可查，並經證人即處理現場之警
    員辛○○在原審勘驗現場時供述明確，且據原審法院製有現場略圖在卷可稽，可
    見戊○○於頭部撞及電線桿後，復上下於農田與道路之間，其後不知何故跌入水
    溝，無力掙扎後終至溺斃，以前述其有消滅魔鬼之壯志相互推論，其應係意外死
    亡，殆無疑問，而台灣彰化地方法院檢察署檢察官相驗屍體證明書中，關於直接
    引起死亡之原因，亦推定為「意外」。此外，又無其他積極確切之證據足以證明
    戊○○係自殺，是被上訴人主張戊○○係意外落水窒息死亡乙節，堪以認定。
  (三)上訴人又稱戊○○應係自殺，否則其繼承人庚○○何以迄未表示意見請求理賠或
    訴請給付云云，惟事實上庚○○於戊○○意外死亡後即曾向上訴人請求給付保險
    金之事實，此從上訴人曾於八十八年三月八日行文予被保險人戊○○之弟庚○○
    ，稱「查本次事故非因意外所致，故礙難給付」云云觀之，即可明瞭。況其主觀
    上是否懷疑戊○○是否自殺，亦僅限於一己之臆測，尚難據此即可據以認定戊○
    ○確屬自殺，是上訴人此部分之抗辯亦不足採。
七、綜上所述，被上訴人基於契約之法律關係，請求上訴人給付二百萬元及其自起訴
    狀送達翌日即八十八年十一月二十三日起至清償日止，按年息百分之五計算之法
    定遲延利息，洵屬正當，應予准許。原審因而為其勝訴之判決，而命上訴人應如
    數給付，且認兩造既陳明願供擔保聲請宣告假執行及免為假執行，均核無不合，
    為此分別酌定相當之擔保金額准許之，依法均無違誤，上訴意旨仍執陳詞，指摘
    原判決不當，求予廢棄改判，為無理由，應予駁回。
八、本件判決之基礎已臻明確，兩造其餘攻擊防禦方法，並不影響本判決之結果，自
    毋庸一一論述，併此敘明。
九、據上論結，本件上訴為無理由，依民事訴訟法第四百四十九條第一項、第七十八
    條，判決如主文。
中      華      民      國    八十九     年     十二      月    三十    日
~B1民事第五庭審判長法  官  陳滿賢
~B2                法  官  林松虎
~B3                法  官  朱  樑
右為正本係照原本作成。
如對本判決上訴，須於收受判決送達後二十日內向本院提出上訴書狀，其未表明上訴
理由者，應於提出上訴後二十日內向本院提出上訴理由書（須按他造人數附具繕本）
，並繳納送達用雙掛號郵票拾份（每份參拾肆元）。
上訴時應提出委任律師或具有律師資格之人之委任狀；委任有律師資格者，另應附具
律師及格證書及釋明委任人與受任人有民事訴訟法第四百六十六條之一第一項但書或
第二項（詳附註）所定關係之釋明文書影本。
~B                書記官  李妍嬅
中      華      民      國     九十      年      一       月     五     日
附註：
民事訴訟法第四百六十六條之一（第一項、第二項）
對於第二審判決上訴，上訴人應委任律師為訴訟代理人。但上訴人或其法定代理人具
有律師資格者，不在此限。
上訴人之配偶、三親等內之血親、二親等內之姻親，或上訴人為法人、中央或地方機
關時，其所屬專任人員具有律師資格並經法院認為適當者，亦得為第三審訴訟代理人
。
                                                                        Ｙ


司法院資訊處製作；財團法人民間司法改革基金會備份。
